臺灣彰化地方法院民事判決　94年度簡上字第29號
上　訴　人　金雨企業股份有限公司
法定代理人　己○○
訴訟代理人　朱從龍律師
被上訴人　　寶華商業銀行股份有限公司
法定代理人　丁○○
訴訟代理人　乙○○
　　　　　　甲○○
　　　　　　戊○○
上列當事人間請求給付票款事件，上訴人對於中華民國94年1 月
21日本院彰化簡易庭第一審判決（93年度彰簡字第309 號）提起
上訴，本院於民國94年11月29日言詞辯論終結，判決如下：
    主  文
上訴駁回。
第二審訴訟費用由上訴人負擔。
    事實及理由
一、被上訴人主張：被上訴人執有上訴人簽發、訴外人中央租賃
    股份有限公司（下稱中央公司）背書、擔當付款人交通銀行
    彰化分行、票據號碼、發票日、到期日、面額分別如附表所
    示，並免除作成拒絕證書之本票8 紙（下稱系爭本票），詎
    被上訴人屆期為付款之提示，竟遭退票，爰本於票據關係提
    起本訴等語，並聲明：上訴人應給付被上訴人新台幣（下同
    ）6,680,000 元及如附表所示各到期日起至清償日止，按週
    年利率6%計算之利息。訴訟費用由上訴人負擔。
二、上訴人則以：被上訴人持有之系爭本票係由中央公司交付，
    而中央公司於交付時，係於領款人背書專用之虛線欄內簽章
    ，且其簽名旁並載有中央公司背書並交付系爭本票之行為，
    又系爭本票背面之提示入款帳戶戶名係中央公司，理論上為
    中央公司所有，再被上訴人收受系爭本票後，竟不查所收受
    者為本票，而非支票，仍於系爭本票另蓋上「本支票應經由
    本行代收，但因遭受退票後，復擬執票人要求改委代收」等
    字樣，顯然被上訴人收受系爭本票蓋印時之真意係為代收本
    票，且已將代收之意表現於本票上。綜上，中央公司係將系
    爭本票交由被上訴人代收，此係委任取款性質，被上訴人既
    係受委託取款，自非票據權利人。又系爭本票係中央公司佯
    稱將融資予上訴人，而騙得上訴人開立之擔保票據，中央公
    司以相同手法詐騙其他廠商票據持向銀行辦理票據融資之詐
    欺行為，業據提起公訴，故系爭本票具有刑法第38條規定不
    法犯罪所得之物性質外，另須俟中央公司實際撥款予上訴人
    ，及上訴人逾期未清償貸款本利，中央公司始可處分系爭本
    票。而被上訴人為商業銀行，以融資為本業，對中央公司持
    有之系爭本票來自何處，及因何而來等情，必屬明知，職是
    ，被上訴人對之上情既知之甚詳，則其取得系爭本票顯屬惡
    意，上訴人自得依票據法第13條但書之規定，拒絕其求償。
    再被上訴人對中央公司之業務，因經過放款審查程序，則其
    對中央公司並無處分系爭本票之權利竟處分之情亦知之甚詳
    ，又被上訴人於民國92年8 月22日即由董事會通過放款予中
    央公司，而中央公司反於嗣後即92年10月28日始經董事會通
    過向被上訴人貸款，足見被上訴人核貸之倉促與急迫，且被
    上訴人核貸浮濫，造成逾放比驚人，高居本國銀行第一，足
    認被上訴人貸款及取得系爭本票之審核，為同業中之全國最
    後一名，欠缺善良管理人之注意義務，其取得系爭本票自屬
    明知或重大過失，依票據法第14條第1 項規定，被上訴人自
    不得享有系爭本票票據上之權利。再被上訴人早於92年9 月
    18日即與中央公司訂定融資契約，同年10月被上訴人始取得
    系爭本票，足見被上訴人與中央公司簽約當時尚未取得系爭
    本票，是以嗣後取得系爭本票，與融資契約間，並無任何對
    價關係，而中央公司對系爭本票並無票據權利，則依票據法
    第14條第2 項規定，被上訴人無對價或相當之對價取得系爭
    本票，其前手即中央公司又無票據權利，是被上訴人亦不得
    享有任何票據權利等語，資為抗辯。
三、被上訴人對上訴人答辯之陳述：
    上訴人在系爭本票上塗銷禁止背書轉讓之記載後，經中央公
    司背書轉讓予被上訴人，被上訴人乃將系爭本票存入專為清
    償中央公司貸款而開設之備償專戶（帳號000000000000號）
    ，此專戶雖以中央公司為戶名，惟係被上訴人所開設，屬被
    上訴人所有，僅被上訴人有權限提取存款，此觀該專戶印鑑
    卡上記載「憑本行有權簽章人員任二式印鑑為有效」等語及
    被上訴人與中央公司簽訂之貸款契約第2 章第1 節第4 項約
    定即可知，故系爭本票並非委任取款背書之託收票據，而係
    中央公司背書轉讓予被上訴人，被上訴人為票據權利人。其
    次，被上訴人收受系爭本票時，並不知中央公司與上訴人間
    之關係，始於92年10月2 日放款200,000,000 元予中央公司
    ，上訴人主張被上訴人知情，自應負舉證責任。再中央公司
    於92年9 月18日向被上訴人申請貸款200,000,000 元（訂約
    額度），並於同年10月2 日交付系爭本票予被上訴人，供作
    清償上開借款債務之備償票，目前中央公司就上開貸款，尚
    積欠125,000,000 元未清償，故被上訴人係以相當之對價取
    得系爭本票，上訴人自不得以其與中央公司間所存在之抗辯
    事由，對抗被上訴人等語。
四、原審對於被上訴人之請求，判決被上訴人勝訴，上訴人不服
    提起上訴，並聲明：（一）原判決廢棄。（二）被上訴人在
    第一審之訴及假執行之聲請均駁回。（三）第一、二審訴訟
    費用由被上訴人負擔。被上訴人則為：（一）上訴駁回。（
    二）第二審訴訟費用由上訴人負擔之聲明。
五、兩造於本院94年6月15日準備程序期日不爭執之事實：
（一）系爭本票為上訴人簽發。
（二）中央公司於系爭本票背面蓋章。
六、本件經依民事訴訟法第436 條之1 第3 項準用同法第463 條
    再準用同法第270 條之1 第1 項第3 款規定，整理並協議簡
    化爭點後，兩造同意就該協議簡化後之爭點為言詞辯論，依
    同法第270 條之1 第3 項之規定，本院僅須就兩造協議簡化
    之爭點為審究。兩造於本院94年6 月15日準備程序期日協議
    之爭點如下：
（一）中央公司於系爭本票背面蓋章係背書轉讓或係委任取款背
      書。
（二）被上訴人取得系爭本票是否出於票據法第13條規定之惡意
      。
（三）被上訴人取得系爭本票是否為票據法第14條規定之惡意或
      重大過失或無相當之對價。
七、得心證之理由：
（一）關於中央公司於系爭本票背面蓋章係背書轉讓或係委任取
      款背書之爭點部分：
    (一)按本票依背書及交付而轉讓。而執票人以委任取款之目的
      ，而為背書時，應於本票上記載之，票據法第124 條準用
      第30條第1 項、第40條第1 項規定甚明。是票據法上之背
      書依其目的不同，可分為票據權利轉讓背書與委任取款背
      書，而執票人以委任取款之目的為背書時，依前開規定，
      應於本票上記載之，先予敘明。
    (二)查系爭本票為上訴人所簽發，指定中央公司為受款人，中
      央公司於系爭本票背書後交付被上訴人，而中央公司於背
      書時並無在系爭本票為委任取款之記載，此有系爭本票在
      卷可稽，是中央公司交付系爭本票予被上訴人時顯非基於
      委任取款背書之目的無訛。又依卷附被上訴人與中央公司
      簽訂兩造不爭執真正之授信綜合額度契約第2 章第1 節第
      4 項「立約人（按指中央公司）辦理借款或貼現時，如提
      供票據，均願由立約人背書轉讓予貴行，並為方便貴行帳
      務處理，同意於票據到期兌收時先行存入以立約人名義設
      立放款備償專戶，再憑貴行轉帳手續」之約定以觀，足知
      中央公司與被上訴人間，係約定由中央公司將融資客票以
      背書轉讓之方式讓與被上訴人，於票據提示屆至時，再由
      被上訴人以執票人身分提示兌領票款，藉以抵償中央公司
      積欠被上訴人之債務甚明。況系爭本票背面分為「閱讀分
      類機背書章專用區」與「請領款人於本虛線欄內背書，虛
      線外請勿書寫文字區」，中央公司及其負責人係蓋章於「
      請領款人於本虛線欄內背書，虛線外請勿書寫文字區」一
      節為兩造所不爭執，並有系爭本票正反面影本在卷可稽，
      足認屬實。而「閱讀分類機背書章專用區」，係為利實施
      票據交換電腦作業地區交換所，於閱讀分類機分類票據時
      ，自動加印交換日期、交換所名稱及處理序號，以示該票
      據經交換所交換處理。「請領款人於本虛線欄內背書區」
      ，乃提醒背書人於此範圍內背書，避免在虛線外背書而造
      成與上述閱讀分類機打印章重疊致不易辨識，並利付款行
      審理。在實務上，轉讓背書之背書簽名或印文大部分係在
      票據背面指示之虛線內為之等情，有台灣票據交換所94年
      6 月29日台票總字第0940005742號函附卷可稽，則本件中
      央公司蓋在系爭本票背面之印文位置，與實務上背書轉讓
      之背書印文位置亦屬相同。準此，系爭本票顯係中央公司
      背書轉讓予被上訴人，而非委任取款背書，堪以認定。
    (三)至系爭本票背面雖記載「寶華台北分行專戶0000000000」
      等字樣，而上開0000000000帳戶係中央公司在被上訴人處
      申請設立，另被上訴人係以上開帳戶提示系爭本票等情，
      為兩造所不爭執，固認屬實。惟依上揭授信綜合額度契約
      所載，堪認中央公司係將系爭本票背書轉讓予被上訴人，
      票據到期兌收時，被上訴人即將系爭本票存入中央公司之
      前開備償帳戶內，再轉帳清償中央公司積欠被上訴人之債
      務，而該備償帳戶之目的，應係被上訴人為處理中央公司
      帳務方便所獨立開設，且專供抵償中央公司之債務，灼然
      甚明。再稽之上揭帳戶留存印鑑卡記載「憑本行（按指被
      上訴人）有權簽章人員任二式印鑑為有效」等語，則上揭
      帳戶雖係以中央公司為戶名，惟其係被上訴人與中央公司
      依約定所開設，僅被上訴人有權提領存款之事實，亦堪以
      認定，是以，前開備償帳戶戶名雖為中央公司，但中央公
      司並無自由處分權，該備償帳戶顯非屬中央公司之存款帳
      戶。末上訴人雖以系爭本票背面載有「本支票經本行提出
      交換後退票應執票人要求改委○○代收，寶華商業銀行台
      中分行有權簽章人員」等字樣，辯稱被上訴人收受系爭本
      票蓋印時之真意係為代收本票，且已將代收之意表現於本
      票上云云，惟被上訴人陳稱：票據須經票據交換所當地之
      金融機構提出至票據交換所交換，始可兌現，倘退票，則
      金融機構實務作法，皆係在退票後，加蓋前開印文，以取
      消票據正面執票人提示票據時，金融機構在票據正面所蓋
      之交換特別橫線章，而經金融機構加蓋特定橫線章之票據
      ，未經改委不得受理，取消特別橫線章即謂改委，方便被
      上訴人其他分行提示等語，業據其提出與所述相符之業務
      處理手冊節本為證，堪認屬實，則此改委代收印章，顯係
      銀行便宜之作業習慣，亦不足執此即遽認被上訴人係受中
      央公司委任，而以代收人地位提示系爭本票。從而，被上
      訴人係以本身為執票人地位提示系爭本票兌付，被上訴人
      即為系爭本票之票據權利人，並不因系爭本票背面記載中
      央公司之前開備償帳戶，且以該備償帳戶提示系爭本票，
      復記載「改委代收」字樣，即可認中央公司係委任被上訴
      人取款背書。另上訴人聲請傳訊之證人即曾任職中央公司
      管理部副總之丙○○固具結證述：中央公司並未將系爭本
      票所有權轉讓予被上訴人，而係作票據之副擔保，並放在
      中央公司備償帳戶託收，備償帳戶內之款項係中央公司所
      有，而不是直接轉讓予被上訴人，由被上訴人以自己帳戶
      兌現等語在卷，然此核與上揭被上訴人與中央公司簽訂授
      信綜合額度契約第2 章第1 節第4 項約定明顯不符，是證
      人此部分證詞，自無從採信。又財政部金融局台融局（一
      ）字第85553852號函固記載「按貼現其意係指銀行得以折
      扣方式，預收利息而購入未屆到期日之承兌匯票或本票並
      取得對借款人追索權之票據融通方式。另按墊付國內票款
      ，係指銀行對國內支票在票載發票日前，或對匯票、本票
      金額較小，未便辦理貼理者，墊付其部分票據。有關金融
      機構辦理墊付國內票款，通常要求申請人開立備償專戶，
      將來票款收兌後直接存入申請人名義開立之備償專戶，此
      時就票據關係言，銀行係代為提示，支票並未轉讓予銀行
      ，若票據到期提示遭退票，銀行原則上無法以票據權利人
      之地位對發票人索貼」等語，雖有該函示在卷足憑。然系
      爭本票票面金額非小，是否未便辦理貼理，而由銀行墊付
      部分票款，已有疑義，且系爭本票係以前述中央公司之備
      償帳戶提示未獲兌現，亦非收兌票款後直接存入中央公司
      開立之備償帳戶，再依前開授信綜合額度契約第2 章第1
      節第4 項之約定，系爭本票已由中央公司背書轉讓與被上
      訴人，亦如前述，則上開函示情形與系爭本票顯不相同，
      自不足為有利於上訴人之證據。此外，上訴人復無法舉證
      證明中央公司交付系爭本票予被上訴人係委任取款背書之
      對其有利之事實，則上訴人辯稱中央公司前開背書僅為委
      任取款背書，被上訴人並非票據權利人云云，即非可取。
（二）關於被上訴人取得系爭本票是否出於票據法第13條規定之
      惡意之爭點部分：
    (一)按票據債務人不得以自己與發票人或執票人之前手間所存
      抗辯之事由對抗執票人。但執票人取得票據出於惡意者，
      不在此限，票據法第13條定有明文。所謂惡意，係指請求
      人明知票據被請求人與發票人或請求人之前手間有抗辯事
      由存在而言。又按票據行為，為不要因行為，執票人不負
      證明關於給付之原因之責任，如票據債務人主張執票人取
      得票據出於惡意或詐欺時，則應由該債務人負舉證之責（
      最高法院48年台上字第101 號、64年台上字第1540號判例
      意旨參照）。且票據法第13條但書所謂執票人取得票據出
      於惡意，係以執票人取得票據時為準，決定其是否惡意，
      並應由票據債務人就此負舉證責任（最高法院72年度台上
      字第1612號判決意旨參照）。本件上訴人辯稱被上訴人取
      得系爭本票係出於惡意，自應由上訴人負舉證之責。
    (二)對此，上訴人所陳稱：系爭本票係中央公司佯稱將融資予
      上訴人，而騙得上訴人開立之擔保票據，中央公司以相同
      手法詐騙其他廠商票據持向銀行辦理票據融資之詐欺行為
      ，業據提起公訴等語，固有台灣台北地方法院檢察署檢察
      官起訴書在卷足憑，然此僅為其與中央公司間交付票據原
      因關係之抗辯事由而已，其仍應舉證證明被上訴人為惡意
      ，亦即明知上訴人與中央公司間存在抗辯事由，始得以其
      得對抗中央公司之事由對抗被上訴人。查被上訴人係於92
      年10月2 日取得系爭本票，而上開起訴書則係於94年5 月
      27日作成，則被上訴人取得系爭本票時，中央公司之負責
      人及公司主管尚未經提起詐欺公訴，自不得以中央公司之
      負責人及公司主管嗣後經提起詐欺公訴之情事，即推認先
      前被上訴人於取得系爭本票之時，即已知悉系爭本票係由
      中央公司詐欺取得。另上訴人復陳稱：被上訴人為商業銀
      行，以融資為本業，對中央公司持有之系爭本票來自何處
      ，及因何而來等情，必屬明知云云，惟此為被上訴人所否
      認，上訴人復未提出任何證據以證明其所述屬實，則其空
      言指稱被上訴人為商業銀行，必明知中央公司持有系爭本
      票之原因云云，顯屬無據。
    (三)綜上，上訴人無法舉證證明被上訴人取得系爭本票時係出
      於惡意，則其抗辯稱：被上訴人係出於惡意云云，亦屬乏
      據。
（三）關於被上訴人取得系爭本票是否為票據法第14條規定之惡
      意或重大過失或無相當之對價之爭點部分：
    (一)按以惡意或有重大過失取得票據者，不得享有票據上之權
      利。無對價或以不相當之對價取得票據者，不得享有優於
      其前手之權利，票據法第14條定有明文。又按票據法第14
      條所謂以惡意取得票據者，不得享有票據上之權利，係指
      從無權處分人之手，受讓票據，於受讓當時有惡意之情形
      而言，如從有正當處分權人之手，受讓票據，係出於惡意
      時，亦僅生票據法第13條但書所規定，票據債務人得以自
      己與發票人或執票人之前手間所存人的抗辯之事由對抗執
      票人而已，尚不生執票人不得享有票據上權利之問題（最
      高法院51年台上字第2587號、67年台上字第1862號判例意
      旨參照）。且所謂以惡意或有重大過失取得票據者，係指
      明知或可得而知轉讓票據之人，就該票據無權處分而仍予
      取得者而言（最高法院52年台上字第1987號判例意旨參照
      ）。至同條第2 項所謂以不相當之對價取得票據者，不得
      享有優於其前手之權利，係指取得票據時，所提出之對價
      於客觀上其價值不相當者，其前手之權利如有瑕疵（附有
      人之抗辯），則取得人即應繼受其瑕疵，人的抗辯並不中
      斷，如前手無權利時，則取得人並不能取得權利而言（最
      高法院89年度台上字第358 號判決意旨參照）。
    (二)查系爭本票係上訴人簽發交予中央公司作為借款之擔保，
      嗣中央公司背書轉讓予被上訴人，有中央公司票據明細表
      、中央公司與上訴人間簽訂之分期付款買賣契約書、統一
      發票為證，足認中央公司應為有權處分系爭本票之人，其
      後雖未依約放款予上訴人，惟因票據為無因證券，僅上訴
      人對中央公司取得票據抗辯權而已，並不因而使中央公司
      成為無權處分系爭本票之人，則中央公司將系爭本票背書
      轉讓予被上訴人，自非無權處分，是以，上訴人辯稱被上
      訴人取得系爭本票係無處分權之人之中央公司交付云云，
      要難採信。另上訴人辯稱：被上訴人於92年8 月22日即由
      董事會通過放款予中央公司，而中央公司則係於92年10月
      28日始經董事會通過向被上訴人貸款，且被上訴人逾放比
      高居本國銀行第一等事實，固有中央公司92年度第4 次董
      事會記錄、被上訴人第5 屆第8 次常務董事會議案決議通
      知、報紙剪報附卷可稽，惟執此亦無法認定被上訴人取得
      系爭本票時，係屬故意或重大過失，故上訴人以此為由，
      辯稱被上訴人取得系爭本票自屬明知或重大過失云云，亦
      無理由。
    (三)再中央公司於92年9 月18日與被上訴人簽訂授信綜合額度
      契約，申請貸款200,000,000 元，動用期限自92年10月2
      日起至93年11月2 日止，92年10月2 日中央公司並交付系
      爭本票予被上訴人作為該貸款之擔保，目前中央公司就上
      開貸款，尚積欠125,000,000 元未清償一節，為兩造所不
      爭執，並有授信綜合額度契約、一般放款全部查詢單在卷
      可憑，故被上訴人顯非無對價或以不相當之對價取得系爭
      本票無訛。
（四）綜上所述，被上訴人主張其係因中央公司背書轉讓而取得
      上訴人簽發之系爭本票，上訴人應負發票人責任，為有理
      由，而上訴人辯稱被上訴人係出於委任取款背書、惡意、
      重大過失、無相當對價取得系爭本票云云，要難採信。
八、按在票據上簽名者，依票上所載文義負責。本票到期不獲付
    款時，執票人於行使或保全本票上權利之行為後，對於背書
    人、發票人及其他債務人得行使追索權。發票人、承兌人、
    背書人及其他票據債務人，對於執票人連帶負責。執票人向
    本票債務人行使追索權時，得要求自到期日起如無約定利率
    者，依年利6 釐計算之利息，票據法第5 條第1 項、第124
    條準用第85條第1 項、第96條第1 項、第97條第1 項第2 款
    定有明文。本件上訴人為系爭本票之發票人，被上訴人為系
    爭本票之執票人，是以，被上訴人依票據之法律關係，請求
    上訴人給付前揭票款及自附表所示各到期日起至清償日止，
    按年利6 釐計算之利息，依上開規定，即屬有據。原審判命
    上訴人如數給付，並依職權宣告假執行，於法並無不合。上
    訴意旨指摘原判決不當，求為廢棄改判，為無理由，應予駁
    回其上訴。
九、本件事證已臻明確，兩造其餘攻擊防禦方法及舉證，核與本
    判決結果無影響，無庸一一論列，附此敘明。
據上論結，本件上訴為無理由，依民事訴訟法第436 條之1 第3
項、第449條第1項、第78條，判決如主文。
中　　華　　民　　國　　94　　年　　12　　月　　13　　日
                民事第一庭    　審判長法　官　羅培昌
                                      法  官　陳弘仁
                                  　　法  官　游秀雯
以上正本係照原本作成。
不得上訴。
中　　華　　民　　國　　94　　年　　12　　月　　13　　日
                            　　　    書記官　張西武                                 　　　    書記官　張西武
附表：
┌──┬────┬─────┬────┬───────┐
│編號│發票日  │票據號碼  │到期日  │面額（新臺幣）│
├──┼────┼─────┼────┼───────┤
│1   │92.08.28│CP0000000 │93.02.09│1,000,000元   │
├──┼────┼─────┼────┼───────┤
│2   │同上    │CP0000000 │93.03.09│1,180,000元   │
├──┼────┼─────┼────┼───────┤
│3   │同上    │CP0000000 │93.04.09│1,000,000元   │
├──┼────┼─────┼────┼───────┤
│4   │同上    │CP0000000 │93.05.09│1,000,000元   │
├──┼────┼─────┼────┼───────┤
│5   │同上    │CP0000000 │93.06.09│1,000,000元   │
├──┼────┼─────┼────┼───────┤
│6   │同上    │CP0000000 │93.07.09│  500,000元   │
├──┼────┼─────┼────┼───────┤
│7   │同上    │CP0000000 │93.08.09│  500,000元   │
├──┼────┼─────┼────┼───────┤
│8   │同上    │CP0000000 │93.09.09│  500,000元   │
└──┴────┴─────┴────┴───────┘
